臺灣高等法院臺中分院刑事判決
110年度金上訴字第315號
上  訴  人  
即  被  告  張全勝


選任辯護人  林玠民律師
上列上訴人即被告因加重詐欺等案件，不服臺灣臺中地方法院10
9年度金訴字第379號中華民國109年11月27日第一審刑事判決（
起訴案號：臺灣臺中地方檢察署109年度偵字第14439號），提起
上訴，本院判決如下：
    主  文
原判決撤銷。
乙○○三人以上共同犯詐欺取財罪，共貳罪，各處有期徒刑陸月。
應執行有期徒刑捌月。
    事  實
一、乙○○於民國109年3月14日，經某姓名年籍均不詳而微信暱稱
    「清」（或「青」）之成年男子的介紹，加入「清」與其他
    姓名年籍均不詳之成年成員所組成之詐欺集團（涉犯違反組
    織犯罪防制條例部分，另案經臺灣臺北地方法院以109度訴
    字第961號判決在案，非本件起訴範圍），擔任本案詐欺集
    團中的取簿手工作，負責依指示領取裝有人頭帳戶金融卡之
    包裹，並約定每領取1件包裹的報酬為新臺幣（下同）200元
    ，並按日補貼車資1,000元。乙○○進而為下列犯行：
　㈠乙○○與「清」、本案詐欺集團其他姓名年籍均不詳之成年成
    員，共同意圖為自己不法之所有，基於三人以上犯詐欺取財
    之犯意聯絡，先由本案詐欺集團其他成員，在「臉書」刊登
    可租帳戶賺錢之不實廣告（無證據證明乙○○知悉本案係透過
    網路施用詐術），適丙○○於106年3月16日瀏覽該則不實廣告
    訊息後，與LINE暱稱「琴心ㄚ想賺錢可以諮詢我喔」、「張
    雯找我諮詢帶你賺錢喔」之集團成員聯繫，誤認每提供1本
    金融機構帳戶，即可每10日領取11,000元之報酬，致陷於錯
    誤，依指示將附表所示金融機構帳戶之金融卡密碼統一更改
    設定為188188號後，於106年3月26日14時31分許，透過臺北
    市○○區○○○路0000號「統一超商長峰門市」，將其申辦如附
    表所示金融機構帳戶之存摺與金融卡，寄至臺中市○○區○○路
    0段000號（交貨便代碼：Z00000000000）。本案詐欺集團待
    丙○○受騙寄出附表所示金融機構帳戶之存摺與金融卡後，「
    清」即以微信通訊軟體聯繫乙○○前往領取，乙○○因而於109
    年3月29日凌晨1時許，至臺中市○○區○○路0段000號「統一超
    商義和門市」領取丙○○受騙所寄出而裝有附表所示金融機構
    帳戶存摺與金融卡之包裹後，將之攜回其位於新北市○○區○○
    路0巷00弄0號3樓住處，等候「清」進一步的指示。
　㈡乙○○與「清」及本案詐欺集團其他姓名年籍均不詳之成年成
    員，另共同基於意圖為自己不法所有，三人以上犯詐欺取財
    ，以及掩飾、隱匿特定犯罪所得去向、所在之犯意聯絡，由
    本案詐欺集團某姓名年籍均不詳之女性成員，假冒甲○○友人
    「李佳樺」名義，於109年3月29日17時56分許，撥打電話向
    甲○○佯稱：其已更換手機號碼，請將此號碼加入通訊錄中，
    並加入我的LINE云云，甲○○誤認為友人李佳樺與其聯繫，而
    不疑有詐，遂將該成員加入LINE，俟該成員於109年3月30日
    早上某時許，以LINE撥打電話向甲○○佯稱：臨時急需資金周
    轉云云，致使甲○○誤認友人向其求助而陷於錯誤，於109年3
    月30日12時58分許，在臺北市○○區○○路○段000號土地銀行，
    臨櫃匯款18萬元至丙○○所寄出如附表編號1所示之玉山銀行
    帳戶內。再由乙○○於109年3月30日14時或15時許，依「清」
    之指示，將其領取如附表所示金融機構帳戶之存摺與金融卡
    ，攜至新北市○○區○○路0號「兩人世界旅館」門口，轉交予
    某姓名年籍均不詳依「清」指派到場而年約25歲至26歲、微
    胖且右手刺青之男子，再由該男子轉交「清」或本案詐欺集
    團其他成員，而由本案詐欺集團其他姓名年籍均不詳之車手
    成員，持乙○○所轉交之上開玉山銀行帳戶金融卡，將甲○○受
    騙匯入的款項，提領一空，以此方式製造金流斷點，而掩飾
    、隱匿此部分詐欺犯罪所得之去向及所在。
二、案經丙○○訴由新北市政府警察局中和分局移送臺灣臺中地
    方檢察署檢察官偵查起訴。
    理  由
一、證據能力：
  ㈠以下援引被告乙○○之自白，因非出於強暴、脅迫、利誘、詐
    欺、疲勞訊問或其他不正方法所取得，且被告亦未爭執其陳
    述之任意性（見本院卷卷第50 頁至第51 頁），又有其他事
    證足以補強被告之自白，確屬真實可信，依刑事訴訟法第15
    6 條第1 項之規定，應有證據能力。
  ㈡按被告以外之人（包括證人、鑑定人、告訴人、被害人及共
    同被告等）於審判外之陳述，雖不符刑事訴訟法第159條之1
    至之4等四條之規定，然經當事人於審判程序同意作為證據
    ，法院審酌該言詞陳述或書面陳述作成時之情況，認為適當
    者，亦得為證據；當事人、代理人或辯護人於法院調查證據
    時，知有刑事訴訟法第159條第1項不得為證據之情形，而未
    於言詞辯論終結前聲明異議者，視為有前項之同意，同法第
    159條之5定有明文。立法意旨在於傳聞證據未經當事人之反
    對詰問予以核實，原則上先予排除。惟若當事人已放棄反對
    詰問權，於審判程序中表明同意該等傳聞證據可作為證據；
    或於言詞辯論終結前未聲明異議，基於尊重當事人對傳聞證
    據之處分權，及證據資料愈豐富，愈有助於真實發見之理念
    ，且強化言詞辯論主義，使訴訟程序得以順暢進行，上開傳
    聞證據應均具有證據能力，不以未具備刑事訴訟法第159條
    之1至第159條之4所定情形為限（最高法院104年度第3次刑
    事庭會議決議參照）。查本件以下所引用之被告以外之人於
    審判外之供述證據，因被告與其辯護人於本院準備程序中，
    均表示：同意有證據能力等語（見本院卷第51頁至第52 頁
    ），且被告與其辯護人於本院審判期日，亦均未聲明異議（
    見本院卷㈡第86頁至第88頁），本院審酌上開供述證據資料
    製作時之情況，並無不當取供及證明力明顯過低之瑕疵，認
    以之作為證據應屬當，揆諸前開規定，應認均具證據能力。
  ㈢至於本院以下援引之其餘非供述證據資料，因與犯罪事實具
    有關聯性，且為執法人員依法所取得，並無不得作為證據之
    事由，且檢察官、被告、辯護人於本院審理期間對該等資料
    之證據能力，亦均未爭執，且其中關於刑事訴訟法第164 條
    第2 項規定，證物如為文書部分，係屬證物範圍。該等可為
    證據之文書，已經依法踐行調查證據之程序，即提示或告以
    要旨，自具有證據能力。
 二、認定犯罪事實所憑證據與理由：
　　上開犯罪事實，業據被告於原審及本院審理時，均坦承不諱
    ，核與告訴人丙○○於警詢、偵查之指訴（見偵查卷第13頁至
    第15頁、第44頁），及被害人甲○○於警詢中之證述情節（見
    偵查卷第349頁至第351頁），大致相符，並有統一便利商店
    交貨便服務代碼Z00000000000號顧客留存聯暨查詢資訊、告
    訴人丙○○玉山銀行帳戶之存戶個人資料、交易明細資料、臺
    灣銀行帳戶之交易明細資料、統一便利商店義和門市之監視
    器影像翻拍畫面、告訴人丙○○提供之包裹照片、通訊軟體LI
    NE對話紀錄照片、被害人甲○○提供之臺灣土地銀行匯款申請
    書、內政部警政署反詐騙諮詢專線紀錄表、臺北市政府警察
    局士林分局蘭雅派出所受理詐騙帳戶通報警示簡便格式表及
    受理刑事案件報案三聯單（見偵查卷第17頁至第26頁、第49
    頁至第333頁、第355頁至第365頁）等資料在卷可稽，足認
    被告前揭自白均核與事實相符。從而，本案事證明確，被告
    上揭加重詐欺取財與洗錢等犯行，均堪認定，應依法論科。
三、論罪科刑：
　㈠依被告與告訴人丙○○、被害人甲○○之陳述情節，可知被告加
    入之本案詐欺集團，除有擔任取簿手之被告外，尚有負責指
    揮被告之集團成員「清」，向被告收取附表所示金融機構帳
    戶存摺與金融卡之微胖且右手刺青之年輕男子，以及以LINE
    與告訴人丙○○、被害人甲○○聯繫之施用詐術之成員，足認本
    案詐欺集團具有內部結構與分工，且成員至少有3人以上。
    又刑法第339條之4第1項之加重詐欺取財罪，法定本刑為1年
    以上7年以下有期徒刑之罪，屬洗錢防制法第3條第1款所規
    定之特定犯罪。而被害人甲○○陷於錯誤，將款項轉至附表編
    號1所示之金融機構帳戶後，由本案詐欺集團之車手成員持
    被告轉交之上開帳戶金融卡，將被害人甲○○受騙款項，予以
    提領出來，使檢警機關難以透過金流，追查贓款的去向與所
    在，進而達到掩飾或隱匿詐欺犯罪所得的目的。是核被告所
    為，就「犯罪事實」欄㈠部分，係犯刑法第339條之4第1項
    第2款之三人以上共同詐欺取財罪。就「犯罪事實」欄㈡部
    分，係犯刑法第339條之4第1項第2款之三人以上共同詐欺取
    財罪、洗錢防制法第14條第1項之洗錢罪。
  ㈡雖本案詐欺集團成員就「犯罪事實」欄㈠所載告訴人丙○○受
    騙部分，曾以在網路刊登不實訊息之方式，向社會大眾實行
    詐術，致告訴人丙○○陷於錯誤，而將附表所示之金融機構帳
    戶存摺與金融卡寄出。然詐欺方式本有多樣，被告既未實際
    參與施用詐術之部分行為，而僅負責至超商領取裝有他人金
    融機構帳戶存摺與金融卡之包裹，再將包裹內之存摺或金融
    卡轉交本案詐欺集團其他成員，其雖就轉交的金融機構帳戶
    金融卡，係供本案詐欺集團成員持以提領民眾受騙款項之用
    ，有所認識，惟能否以此即認其對於本案詐欺集團之其他成
    員曾以網際網路對公眾散布之詐欺手段，有所認識，容有疑
    義，因依現有的卷證資料，並無證據可以證明被告領取或轉
    交附表所示之金融機構帳戶時，已認識本案詐欺集團施用詐
    術之方式，係以網路向公眾散布不實訊息之方式為之，則依
    「所知輕於所犯，從其所知」之法理，應認被告就「犯罪事
    實」欄㈠部分，並無論以刑法第339條之4第1項第3款之餘地
    ，併此敘明。
  ㈢被告就「犯罪事實」欄㈠所示加重詐欺取財犯行，以及就「
    犯罪事實」欄㈡所示之加重詐欺取財與洗錢等犯行，與微信
    暱稱「清」、其他姓名年籍均不詳之成年成員間，具有犯意
    之聯絡與行為之分擔，均應論以共同正犯。
  ㈣本案詐欺集團為順利詐取財物，並掩飾犯罪所得之去向與所
    在，而使用附表編號1所示金融機構帳戶作為匯款工具，足
    認被告所犯如「犯罪事實」欄㈡所示加重詐欺與洗錢之犯行
    ，二行為間有局部之同一性，故被告所犯如「犯罪事實」欄
    ㈡之加重詐欺取財與洗錢等2罪間，屬一行為同時觸犯數罪
    名，而為想像競合犯，應依刑法第55條規定，從一重之加重
    詐欺罪處斷。
  ㈤被告所犯如「犯罪事實」欄所示共計2次之加重詐欺取財犯
    行，因所侵害者為不同之個人法益，應以被害人數決定犯罪
    之罪數，而犯意各別，行為互殊，應予分論併罰。
  ㈥按犯罪之情狀顯可憫恕，認科以最低度刑仍嫌過重者，得酌
    量減輕其刑，刑法第59條定有明文。考其立法理由：科刑時
    原即應依第57條規定審酌一切情狀，尤應注意該條各款所列
    事項，以為量刑標準，本條所謂「犯罪之情狀可憫恕」，自
    係指裁判者審酌第57條各款所列事項以及其他一切與犯罪有
    關之情狀之結果，認其犯罪足堪憫恕者而言，即必於審酌一
    切之犯罪情狀，在客觀上顯然足以引起一般同情，認為縱予
    宣告法定最低刑度猶嫌過重者，始有其適用（最高法院38年
    臺上字第16號、45年臺上字第1165號、51年臺上字第899號
    判例意旨參照）。查被告就「犯罪事實」欄㈠至㈡所犯刑法
    第339條之4第1項第2款之罪，其法定最輕本刑均為1年以上
    有期徒刑，刑度不可謂不重。惟被告就上開二罪，僅參與分
    擔至超商領取裝有金融機構帳戶存摺與金融卡之包裹後，再
    將包裹內的金融機構帳戶存摺與金融卡，依指示轉交其他成
    員之行為分擔，顯示其犯罪參與情節尚輕，屬集團的邊緣角
    色。而被告領取每件包裹的報酬為200元，其在臺中共領3件
    包裹，故取得報酬600元，另有車資補貼1000元等情，業據
    被告供承在卷（見偵查卷第9頁、第44頁、原審卷第47頁）
    ，據此計算被告為本案犯行之犯罪所得僅533元（計算式＝【
    領取1件包裹200元】＋【車資補貼1000元÷3件包裹】，小數
    點以下四捨五入），足認被告犯罪所得不多，益證其犯罪情
    節輕微。又被告已與被害人甲○○成立調解，並已於109年11
    月27日、同年月30日，分別轉帳3萬元、2萬元予被害人甲○○
    ，而履行調解內容所約定賠償被害人甲○○共5萬元之義務，
    此有臺灣臺中地方法院調解程序筆錄、被告提出其轉帳單據
    、本院公務電話查詢紀錄各1份附卷可憑（見原審卷第73頁
    、本院卷第75頁、第93頁），以被告之參與犯罪情節，並非
    嚴重，犯罪所得不多，事後其履行賠償的數額，已遠超過其
    犯罪所得，參以被告年紀尚輕，其為本案犯行時，年僅19歲
    ，尚未成年，思慮容有未臻周延，故本院認如對被告所犯2
    次加重詐欺取財犯行，均科以刑法第339條之4第1項之法定
    最低度刑，猶嫌過重，而有情輕法重之情形，在客觀上實足
    以使人感覺過苛而引起一般之同情，爰就被告所犯如「犯罪
    事實」欄㈠至㈡所示部分，均依刑法第59條規定酌予減輕其
    刑。
四、撤銷改判：
  ㈠原判決認被告就「犯罪事實」欄㈠至㈡所示之犯行，均罪證明
    確，予以論科，固非無見。惟查：⑴被告所犯如「犯罪事實
    」欄㈠至㈡所示之犯行，犯罪情節輕微，犯罪所得不足1千元
    ，金額不多，事後被告已賠償被害人甲○○5萬元，對被告各
    次犯行，均科處最輕刑度即1年以上有期徒刑，顯情輕法重
    ，原審漏未斟酌有無刑法第59條之適用，尚有未合。⑵被告
    於本院審理期間，已依調解程序筆錄之約定，履行賠償被害
    人甲○○共計5萬元，已如前述，原審未及審酌被告此部分之
    犯後態度，以及未及斟酌被告事後賠償的數額，已超出其犯
    罪所得，並無諭知沒收或追徵犯罪所得必要，而仍就被告未
    扣案之犯罪所得533元，諭知沒收與追徵，均有未合。雖被
    告與辯護人主張被告本案犯罪情節輕微，請求諭知緩刑。然
    被告因加入本案詐欺集團，而涉及多起加重詐欺取財案件，
    繫屬於不同法院，部分業經判決有期徒刑在案，除有前述被
    告前案紀錄表在卷可證外（見本院卷第25頁至第30頁），且
    有經被告之辯護人整理並提出於本院有關被告現今因案繫屬
    與審理進度之刑事上訴理由二狀可供參酌（見本院卷第57頁
    ），足認告並不符宣告緩刑之要件，是被告與辯護人以原審
    未諭知緩刑為不當，而提起上訴，固無理由。但被告以原判
    決對其所犯本案二罪所為之量刑過重，而提起上訴，則有理
    由，自應由本院將原判決予以撤銷改判。
　㈡本院審酌被告年紀尚輕，竟不思正途賺取所需，僅因貪圖可
    輕鬆得手之不法利益，因而加入本案詐欺集團，負責擔任領
    取人頭帳戶之取簿手工作，而與本案詐欺集團其他成員分工
    合作，遂行詐欺集團之犯罪計畫，造成告訴人丙○○因所申辦
    金融機構帳戶遭利用為犯罪匯款工具，而身陷司法調查之困
    擾，以及被害人甲○○因而受有18萬元的財物損失，且使同集
    團之其他不法份子藉此隱藏真實身分，減少遭查獲之風險，
    助長犯罪猖獗，破壞社會秩序及社會成員間之互信基礎，行
    為實無可取，惟念及被告為本案犯行時，並無犯罪經法院判
    刑之紀錄，此有臺灣高等法院被告前案紀錄表1份在卷可佐
    （見本院卷第25頁至第30頁），足認被告為本案犯行之前，
    素行尚可，被告犯後，業已坦承犯行，節約有限之司法資源
    ，且對受有財物損失的被害人甲○○，與之成立調解，並已依
    調解內容完成賠償，亦如前述，堪認被告事後已付出相當努
    力，彌補其犯罪所造成之損害，堪認被告尚具悔意，且犯後
    態度良好，而被告於本案詐欺集團內係負責領取人頭帳戶並
    將之轉交集團成員，非屬集團內之領導首腦或核心人物，僅
    係被動聽命遵循指示，屬層級非高之行為參與情形，並斟酌
    被告之犯罪動機、犯罪手段和平、被告加入本案詐欺集團的
    期間、擔任取簿手之犯罪參與情節、告訴人丙○○與被害人甲○○之受害情形，以及被告於原審自陳學歷為高中肄業，未婚
    ，曾從事物流工作，目前無業之智識程度及家庭經濟生活狀
    況（見原審卷第58頁）等一切情狀，爰分別量處如主文第2
    項所示之刑。
  ㈢因被告所犯本案加重詐欺取財等2罪，雖詐取的財物不同，但
    犯罪手段與態樣，尚屬雷同，犯罪時間緊接，且侵害之法益
    ，復同為財產法益，僅因金融機構帳戶存摺與金融卡，並無
    流通性，告訴人丙○○因而並未受有實質上經濟損失，依期待
    可能性及罪責相當原則，並參諸刑法第51條第5 款係採限制
    加重原則，而非累加原則之意旨，以及被告各次參與的情節
    、次數、本案告訴人與被害人所受財產損失等情況，爰定其
    應執行之刑如主文第2項所示，以免失之過苛。
  ㈣被告因領取與轉交附表所示金融機構帳戶存摺與金融卡，犯
    罪所得為533元，已如前述。然被告因本案而與被害人甲○○
    成立調解，並履行賠償被害人甲○○5萬元，亦如前述，因被
    告事後賠償被害人甲○○的數額，已超過其犯罪所得，應認其
    犯罪所得均已實際合法發還被害人，依刑法第38條之1第5項
    規定，已無宣告沒收或追徵之必要。
  ㈤至於被告所犯如「犯罪事實」欄㈡所示之洗錢罪，其就本案
    詐欺集團之車手成員所為移轉、掩飾被害人甲○○受騙款項18
    萬元之財物，原應依洗錢防制法第18條第1 項沒收之，然上
    該洗錢標的金額，被告並未經手，亦未曾持有，仍否對其加
    以宣告沒收，非無疑義。縱認被告仍有洗錢防制法第18條第
    1 項規定之適用，然本院審酌被告僅係擔任領取與轉交金融
    機構帳戶之取簿手，聽命於管理階層之指揮命令，屬於本案
    詐欺集團組織的邊緣角色，其所為如本案犯行僅取得533 元
    之報酬，數額不高，被告實際上並未曾接觸或持有被害人甲○○受騙款項，且被告事後已賠償被害人甲○○5萬元，如就被
    害人甲○○受騙並遭移轉、掩飾的全部財物即18萬元，對被告
    宣告沒收，顯與被告參與本案犯罪之情節與其事後因賠償而
    無犯罪所得之情形，不成比例，而屬過苛。本院審酌被告的
    犯案情節、犯罪所得不高、事後已賠償被害人甲○○5萬元，
    被告現今無業而經濟狀況不佳，認為就被害人甲○○遭移轉與
    掩飾之受騙款項18萬元，對被告諭知沒收或追徵，有過苛之
    虞，依刑法第38條之2 第2 項規定，認無宣告沒收與追徵之
    必要。
據上論斷，應依刑事訴訟法第369條第1項前段、第364條、第299
條第1項前段，洗錢防制法第14條第1項，刑法第11條前段、第28
條、第339條之4第1項第2款、第55條前段、第59條、第51條第5
款、第38條之1第1項前段、第3項、第38條之2第2項，刑法施行
法第1條之1第1項，判決如主文。　　
本案經檢察官林依成提起公訴，檢察官丙○○到庭執行職務。
中　　華　　民　　國　　110 　年　　4 　　月　　27　　日
            刑事第一庭　審判長法　官　江  德  千
                              法  官　簡  源  希
                              法  官　高  增  泓
以上正本證明與原本無異。
如不服本判決應於收受送達後二十日內向本院提出上訴書狀，其
未敘述上訴之理由者，並得於提起上訴後二十日內向本院補提理
由書（均須按他造當事人之人數附繕本）「切勿逕送上級法院」
。
                              書記官　黃  美  珍 

中　　華　　民　　國　　110 　年　　4 　　月　　27　　日

附錄本判決論罪科刑法條全文：
刑法第339條之4
犯第339條詐欺罪而有下列情形之一者，處1年以上7年以下有期
徒刑，得併科1百萬元以下罰金：
一、冒用政府機關或公務員名義犯之。
二、三人以上共同犯之。
三、以廣播電視、電子通訊、網際網路或其他媒體等傳播工具，
    對公眾散布而犯之。
前項之未遂犯罰之。

洗錢防制法第2條
本法所稱洗錢，指下列行為：
一、意圖掩飾或隱匿特定犯罪所得來源，或使他人逃避刑事追訴
    ，而移轉或變更特定犯罪所得。
二、掩飾或隱匿特定犯罪所得之本質、來源、去向、所在、所有
    權、處分權或其他權益者。
三、收受、持有或使用他人之特定犯罪所得。

洗錢防制法第14條
有第2條各款所列洗錢行為者，處7年以下有期徒刑，併科新臺幣
500萬元以下罰金。
前項之未遂犯罰之。

附表：
編號 戶  名  金融機構名稱      帳       號 1 丙○○ 玉山銀行 000-0000000000000 2 丙○○ 臺灣銀行 000-000000000000